臺灣高等法院高雄分院刑事判決　　　　　　　　九十三年度上更(二)字第一六一號
　　上　訴　人　臺灣高雄地方法院檢察署檢察官
　　上　訴　人
　　即　被　告　丙○○
　　指定辯護人　孫智仁
　　上　訴　人
　　即　被　告　甲○○
　　選任辯護人　柳聰賢
右上訴人因被告殺人案件，不服臺灣高雄地方法院八十七年度重訴字第十三號中華民
國八十七年八月六日第一審判決（起訴案號：臺灣高雄地方法院檢察署八十六年度偵
字第二八五０一號），提起上訴，經判決後，由最高法院第二次發回更審，本院判決
如左：
      主  文
原判決關於丙○○、甲○○殺人及定應執行刑部分撤銷。
丙○○、甲○○均無罪。
      理  由
一、公訴意旨以：被告丙○○、甲○○與吳介銅（已經判決確定）、蔡東儒（已經不
    起訴處分確定）四人，於民國（下同）八十六年十一月二十二日上午三時四十分
    許，自高雄市○○○路六號瑞城舞廳消費後，一同至高雄市○○○路與玉竹街口
    ，欲駕駛車號ＶＳ－八九八三號離去，由蔡東儒擔任駕駛，被告甲○○上車後，
    吳介銅與被告丙○○二人欲上車之際，適有乙○○駕駛車號ＸＡ－二四四六號自
    小客車，搭載陳建明，亦自上開舞廳消費後欲離去，乙○○之小客車遭蔡東儒所
    駕駛上述車輛擋住去路，雙方因而發生爭執，被告丙○○、甲○○與吳介銅三人
    即下車衝向乙○○所駕車輛，乙○○即手持鋁製球棒與陳建明二人下車應付，被
    告丙○○、甲○○二人，竟基於傷害之犯意聯絡，聯手奪下乙○○手持之球棒，
    分由被告丙○○持該球棒，被告甲○○徒手毆打乙○○，致乙○○受有右膝三×
    二公分結痂及右上臂內側瘀血三×三公分之傷害（丙○○、甲○○共同傷害乙○○部分業經本院前審判處有期徒刑二月確定）。乙○○不敵即往中山路與玉竹街
    口方向逃逸，於乙○○跑離後，被告丙○○、甲○○即轉而與吳介銅等三人基於
    殺人之共同犯意聯絡，分由吳介銅持行動電話，被告丙○○持球棒，被告甲○○
    徒手，毆打陳建明之頭部要害，致陳建明顱骨線狀骨折，長度九公分、彎向前額
    部三公分、及右側前額部皮下瘀血及腫脹範圍大約五×八公分、右耳輪後方瘀血
    外傷乙處三×四公分、左側前額部皮下瘀血乙處四×七公分、後枕部挫裂傷乙處
    ０‧五×四公分及後枕部右側用手觸摸有部份呈凹陷狀等傷害，送醫後延至八十
    六年十二月八日下午十七時三十分死亡。因認被告丙○○、甲○○共同涉犯刑法
    第二百七十一條第一項殺人罪嫌。
二、公訴人認被告丙○○、甲○○共同涉犯刑法第二百七十一條第一項殺人罪嫌，係
    以證人乙○○之證述及檢察官勘驗筆錄、相驗屍體證明書、驗斷書、解剖紀錄附
    卷可憑，資為論據。
三、訊據被告丙○○、甲○○否認有殺人犯行，均辯稱其二人追逐乙○○後返回，即
    見被害人陳建明倒在地上，被害人陳建明係遭吳介銅毆打致死等語。
四、經查：
    (一)被害人陳建明於八十六年十一月二十二日上午，因遭鈍器連續多次重擊，造成
      顱骨線狀骨折（長度九公分、彎向前額部三公分）、右側前額部皮下瘀血、腫
      脹（範圍大約五×八公分）、右耳輪後方瘀血外傷一處（三×四公分）、左側
      前額部皮下瘀血一處（四×七公分）、後枕部挫裂傷一處（０‧五×四公分）
      、後枕部右側用手觸摸有部份呈凹陷狀、右後背部挫傷併瘀腫（六×四公分）
      、右後大腿挫傷併瘀腫（五×四公分）、左後大腿挫傷併瘀腫（六×五公分）
      等傷，經送醫延至八十六年十二月八日不治死亡之事實，業經檢察官督同法醫
      師相驗、解剖屬實，製有勘驗筆錄、相驗屍體證明書、驗斷書、法醫師解剖紀
      錄（報告）、照片在卷足憑（見相驗卷第十九、二一～四八頁），並有長庚紀
      念醫院診斷證明書、大東醫院診斷證明書附卷可稽（見警卷第十五頁、本院上
      訴卷第一００頁），固堪以認定。
    (二)然被告丙○○始終堅稱未出手毆打被害人陳建明，被告丙○○於警詢供稱：「
      ．．．比較瘦高之男子（指乙○○）即拿起預藏在自己車上之鋁棒要打吳介銅
      ，吳介銅反應，就伸手抓住鋁棒，這時．．．我就向前幫忙欲奪下鋁棒，雙方
      拉扯時，我喊我朋友翔仔．．．我朋友翔仔跑來時，瘦高之年輕男子就把球棒
      放開跑掉了」、「因為我在搶奪鋁棒之際，我是背對著我另外三個朋友，我沒
      有親眼看見我朋友是如何毆打住醫之男子（指乙○○）．．．」、「我只是與
      乙○○拉扯鋁棒而已，並無出手打陳建明．．．」等語（見警卷第三頁反面～
      第四頁），於偵查中供稱：「．．．乙○○拿鋁棒要打人，吳介銅就抓住他的
      鋁棒，我看到吳某一人要拿大哥大，一手要搶鋁棒，可能支持不了，我就過去
      支援，且搶下鋁棒，乙○○就揮拳打我．．．我有大叫江某過來，結果乙○○
      就跑了」、「我當時是背對著陳建明，所以不知何人打他」等語（見偵查卷第
      十頁反面），於原審供稱：「我當時被乙○○打．．．甲○○過來時，乙○○
      就跑了．．．我一回頭陳建明就倒在那裡了」（見原審卷第四七頁反面），於
      本院審供稱：「我追乙○○回來時，被害人陳建明就倒在地上」等語（見本院
      更一卷第四五頁），被告丙○○前後供述尚屬一致。
    (三)被告甲○○亦始終堅稱未出手毆打被害人陳建明，被告甲○○於警詢供稱：「
      ．．．乙○○就持鋁棒往吳介銅打去，丙○○看見就上前幫忙搶鋁棒．．．丙○○叫我上前忙時，對方放掉手中鋁棒跑掉了，我也是一回頭發現對方另外一
      人（指陳建明）已倒在地上．．．」、「．．．不知道是誰打傷陳建明的」等
      語（見警卷第五頁反面～第六頁），於偵查中供稱：「．．．我看到劉某與乙○○搶鋁棒，我不敢過去，我看到乙○○打丙○○，劉某叫我過去，那時乙○○就跑走了．．．」、「（問：何人打陳建明？）我不知．．．」等語（見偵
      查卷第十一頁正、反面），於本院前審供稱：「．．．丙○○一直叫我，我不
      知怎麼辦，就跑向乙○○那邊，後來鋁棒被丙○○搶下，乙○○就跑了，我有
      追，但追不到就回來了，回到現場就看到陳建明倒在吳介銅旁邊」、「當時是
      追乙○○，沒有打被害人」等語（見本院上訴卷第四九頁反面～第五０頁、本
      院更一卷第四八頁），被告甲○○之供述前後亦大致相同。
    (四)證人蔡東儒於警詢陳稱：「．．．我聽到後面車外有爭吵的聲音，我與甲○○
      就下車，發現對方二個人，一人手持鋁棒欲打丙○○，當時丙○○就和對方互
      相拉扯，欲搶下鋁棒．．．丙○○要甲○○上前幫忙，結果對方放掉手中鋁棒
      跑走了，我一回頭就發現對方另外一人（指陳建明）已躺在路上，我們四個人
      就上車離開了」、「．．．我只注意到丙○○與對方（乙○○）互搶鋁棒，所
      以沒注意到後面一人（陳建明）為何會受傷倒地」等語（見警卷第七頁反面～
      第八頁），於偵查中陳稱：「．．．乙○○丙○○三字經，然後還從車上拿
      鋁棒下車．．．丙○○就上前搶下鋁棒．．．丙○○有叫甲○○過來，我當時
      只看到他們在搶鋁棒，沒看到誰打陳建明，我回頭就看他倒地．．．」等語（
      見偵查卷第八頁反面～第九頁），於原審結證稱：「．．．聽到丙○○和乙○○在吵，之後看到他們在搶鋁棒，劉搶不過他，眼鏡掉了，呼甲○○過去幫他
      」、「只有看到他們在搶球棒」等語（見原審卷第三三頁、第四八頁反面），
      於本院前審證稱：「．．．我看到丙○○和乙○○在搶鋁棒，叫甲○○過去．
      ．．」、「甲○○有追乙○○，追到中山路再轉回，我是面對中山路，有看到
      甲○○折返，他折返時並無打陳建明．．．」等語（見本院上訴卷第七三頁）
      ，核與被告丙○○、甲○○上開供述大致相符，亦無從證明被告丙○○、甲○○有毆打被害人陳建明之事實。
    (五)原審共同被告吳介銅於警詢供稱：「．．．我看情形不對就過去抓住乙○○之
      球棒，然後我方丙○○亦趕過去幫忙我抓住棒球棒，而對方另一名男子陳建明
      看到這個情形，就做出一個要打我的姿式．．．我當時就以更快的手式以左手
      拿大哥大打中陳建明之頭部，同時我看見乙○○逃走，我再轉頭看見陳建明時
      已躺在地上，我於是就喊說快逃」、「和陳建明打架時沒有人幫忙．．．」等
      語（見警卷第一頁反面～第二頁），於偵查中供稱：「我打陳建明．．．」、
      「只有我一人（打陳建明）．丙○○是打乙○○，至於甲○○是丙○○叫過來
      支援的，但他來時劉某已搶下乙○○的鋁棒．．．」、「（問：你用何物打陳
      建明？）手上大哥大，我是打他頭部太陽穴．．．」、「．．．丙○○見狀才
      下車搶鋁棒，這時陳建明要下來支援乙○○，陳建明質問我，還作勢要打我，
      所以我就先出手打他．．．」、「．．．丙○○抓住乙○○的鋁棒，我就轉向
      陳建明，陳建明出手作勢要我，我就拿手中的行動電話打過去．．．就打到他
      頭部，我看見他偏向旁邊，我就轉身看丙○○與乙○○，當時鋁棒被丙○○抓
      住，我聽見丙○○喊叫翔仔快過來，乙○○聽見他叫，就把鋁棒放開就跑了，
      我就回頭看陳建明，看他已倒在地上．．．」、「（問：丙○○有無拿鋁棒打
      陳建明？）沒有．．．」、「（問：乙○○跑了以後，你們有幾人圍毆陳建明
      ？）沒有毆打他，當時我轉頭看見他倒在地上時，我們就跑了」等語（見偵查
      卷第八頁反面～第九頁反面、第四一頁正、反面），於原審供稱：「只有我打
      他（陳建明）．．．」、「只有我打了幾下，第一下打中太陽穴」、「（見原
      審卷第三二頁反面、第四八頁），於本院前審供稱：「．．．丙○○怕乙○○
      打我，就幫忙搶鋁棒，甲○○．．．並無動手，陳建明的傷都是我打的」、「
      ．．．丙○○及甲○○追打乙○○回來後，並沒有參與毆打陳建明．．」等語
      （見本院上訴卷第四九頁反面、本院更一卷第四五頁），亦無從證明被告丙○○、甲○○有毆打被害人陳建明之事實。至原審共同被告吳介銅於警詢及偵查
      中雖供稱僅打被害人陳建明一下等語，然其後於法院審理中已供稱毆打被害人
      陳建明頭部數下等語，且衡諸常情，一般行為人為卸刑事重責，對犯罪過程陳
      述均會避重就輕，故原審共同被告吳介銅持續毆打被害人陳建明致死，應堪認
      定。是自不得以原審共同被告吳介銅於警詢及偵查中雖供稱僅打被害人陳建明
      一下等語，即認被告丙○○、甲○○有參與共同毆打被害人陳建明。
    (六)證人即告訴人乙○○於警詢陳稱：「．．．我車上有一枝鋁棒被他們拿去，我
      跑給他追，打完後我趕緊上前看我朋友陳建明，他已經倒在我車前面，沒有意
      識，我不知道他到底被何物品所傷．．．」、「．．．結果那四名男子其中二
      名就追著我一直打．．．他們打完我後就開車離開，我立即上前探視我朋友陳
      建明，他已經倒在我的車前．．．」、「．．．我．．．右手持著鋁棒，他們
      四人其中二位就跑過來搶奪我手上之鋁棒．．．當鋁棒被丙○○搶去後，他就
      一直追打我，甲○○就以拳頭同時的追打我，我被打的滑倒在地上，當我回到
      停車地方時，就看見我朋友倒在我自小客車前」等語（見警卷第九頁反面、第
      十一頁反面、第十三頁反面），於偵查中陳稱：「．．．丙○○衝過來就搶我
      的鋁棒，甲○○過來幫忙，鋁棒被丙○○搶走，他就拿鋁棒打過來．．．接著
      丙○○與甲○○二人就攻擊我，我一直退到車後，我滑倒，我爬起來就跑到中
      山路與玉竹街轉角，轉頭看他們沒有追過來，我就跑回來，看見陳建明已經倒
      在我的車子前面．．．」、「當時我被攻擊，沒有注意他如何被打」、「．．
      ．我沒有注意吳介銅，我只注意到是丙○○、甲○○二人搶我鋁棒．．．」等
      語（見偵查卷第三五頁反面～第三六頁反面），於原審陳稱：「（問：有幾人
      在打陳建明？）回頭之時，陳建明倒在地上，其他人都跑了」、「劉、江一起
      過來搶（鋁棒）」、「．．．（鋁棒）被丙○○搶走，搶到手之後就打過來，
      打到車子」、「（問：被搶走球棒逃離到折返大概多久？）一、二分鐘，回來
      之後他們車子都開走了，陳建明倒在我車子前面．．．」等語（見原審卷第三
      三頁反面、第四七頁），亦核與被告丙○○、甲○○、吳介銅供述及證人蔡明
      儒證述情節相符。
    (七)至證人即告訴人乙○○嗣於本院前審固分別證稱：「．．．我回來時有看到丙○○拿鋁棒、甲○○拿磚塊、吳介銅拿大哥大毆打陳建明」、「（問：你有看
      到甲○○毆打陳建明？）有，因當時我還在駕駛座旁先跌倒，爬起來時，看到
      他們在打陳建明，甲○○並無再追我，丙○○奪鋁棒時，甲○○沒有拿磚頭，
      是我回頭看時，才看到甲○○拿磚頭打死者」、「．．．回頭看時，看到被告
      三人毆打陳建明．．．」、「．．．當時丙○○把我球棒搶過去，就開始打了
      ，沒有打到我，打到我的車子，我跑到車子後面，甲○○再追打我時，我有看
      到丙○○持球棒打陳建明，甲○○沒有追到我，我有再回到現場，有看到甲○○拿磚塊打陳建明」等語（見本院上訴卷第五０頁正、反面、第七四頁、第七
      九頁反面、本院更一卷第四六頁）。但證人即告訴人乙○○於警詢、偵查及原
      審審理中，均陳稱未見被告丙○○、甲○○分持球棒、磚塊毆擊被害人陳建明
      之情，已如前述，是證人即告訴人乙○○就其是否親見被告丙○○、甲○○分
      持球棒、磚塊毆擊被害人陳建明之情，證述顯然前後不一致，再參以證人即告
      訴人乙○○迭次均堅稱遭被告丙○○、甲○○毆傷，是證人即告訴人乙○○茍
      有親見被告丙○○、甲○○分持球棒、磚頭毆打被害人陳建明，其於警詢、偵
      查及原審審理中應無保留陳述之理。從而，證人即告訴人乙○○於本院前審上
      開證述，顯非真實，無可採取。
    (八)依鑑定證人即法醫裴起林於原審結證稱：「沒有磨擦之痕跡，不是跌倒，傷分
      布在前額、側頭、後側頭，攻擊是來自四方，是人站立之時遭受光面的東西多
      方面撞擊所致」、「是同一位置重覆撞擊，有重疊現象，無法斷定是否一種以
      上鈍器所傷，可以認定兇器有一點重量，是光面的」、「（問：若打昏了，人
      後仰倒下是否可能撞擊出上述痕跡？）不排除如此可能」、「（問：是否可能
      分辨是幾人圍毆？）反抗閃躲之傷不是很多，前額部是外力攻擊所致，裡面出
      血情形很嚴重」、「前額致命傷可能是拳頭或是鋁棒所致。」、「（前額）是
      外傷，就裂傷之長度研判，應是光滑面之鈍器，且有相當長度，黑金剛、鋁棒
      均有可能造成」等語（見原審卷第六六頁正、反面），除了可佐證吳介銅供述
      有持俗稱黑金鋼之行動電話擊打被害人陳建明頭部太陽穴之情與事實相符，堪
      以採信外，並無法據以證明被害人陳建明是否有遭二人以上同時毆打？是否遭
      二種以上不同器物擊打？復無從證明被害人陳建明有遭磚塊擊打一節。再衡諸
      常情，一般人於正常狀況遭多人持器物圍毆時，反射動作必當以雙手護頭及閃
      躲，然參以被害人陳建明所受傷害均分佈在前額、側頭、後側頭，另有右後背
      部挫傷併瘀腫（六×四公分）、右後大腿挫傷併瘀腫（五×四公分）、左後大
      腿挫傷併瘀腫（六×五公分）外，並無身體、四肢其他重大傷害，且頭部傷害
      有同一位置重覆撞擊之重疊現象、反抗閃躲之傷不是很多之情，被害人陳建明
      是否係因遭一次重擊即失去反抗、閃躲能力，因而遭原審共同被告吳介銅固定
      持續擊打頭部，甚至重覆擊打同一位置，尚非無疑，否則數人共同毆打被害人
      陳建明，豈有造成被害人陳建明所受傷害大部均分佈在前額、側頭、後側頭之
      頭部，且有重覆撞擊之重疊現象？是吳介銅供稱被害人陳建明遭其持俗稱黑金
      鋼之行動電話擊打一下，被害人陳建明就倒地等語，被告二人辯稱回頭時已見
      被害人陳建明倒在地上等語，亦非不可採信。況鑑定證人即法醫裴起林證稱被
      害人陳建明受傷分布在前額、側頭、後側頭，應係人站立時遭受光面的東西多
      方面撞擊所致，亦不得遽而推論被害人陳建明係遭二人或三人同時毆打。
    (九)證人即被害人陳建明之姊陳春月、姊夫鄭國鄰於本院前審固均證稱被害人陳建
      明在長庚醫院急救時，經剃頭髮後，頭部左後枕部有Ｖ型裂傷口等語。然依大
      東醫院診斷證明書及法醫師解剖紀錄之記載，並無後枕部Ｖ型裂傷口之記載，
      是證人陳春月、鄭國鄰上開證述，難認為真實，尚無可採取。
    此外，復查無其他積極證據足以證明被告丙○○、甲○○有共同毆打被害人陳建
    明死亡犯行，被告丙○○、甲○○犯罪尚屬不能證明。
五、原審疏未詳查，率認被告丙○○、甲○○觸犯殺人犯行，而予論罪科刑，尚有未
    當，被告丙○○、甲○○上訴意旨否認犯行，非無理由，檢察官上訴意旨指摘原
    判決量刑過輕，為無理由，自應由本院將原判決關於殺人及定應執行刑部分撤銷
    ，另為被告丙○○、甲○○無罪之諭知。
據上論結，應依刑事訴訟法第三百六十九條第一項前段、第三百六十四條、第三百零
一條第一項前段，判決如主文。
本案經檢察官陳新慶到庭執行職務。
中      華      民      國    九十三    年      九      月    二十二    日
                              臺灣高等法院高雄分院刑事第九庭
                                  審判長法官  張明松
                                        法官  任森銓
                                        法官  郭玫利
右正本證明與原本無異。
檢察官如不服本判決應於收受本判決後十日內向本院提出上訴書狀，其未述上訴理
由者，並得於提起上訴後十日內向本院補提理由書狀（均須按他造當事人之人數附繕
本)「切勿逕送上級法院」。
                                      書記官  翁心欣
中      華      民      國    九十三    年      九      月    二十二    日
